---
title: "Analyse réseau des projet FRB-MTE-OFB"
author: Romain Frelat
date: today
format: 
  html:
    toc: true
execute:
  echo: false
  warning: false
---

# Résumé

Il est difficile d'appréhender la diversité des projets financé par le programme FRB-MTE-OFB. Les analyses de réseaux permettent de mettre en avant les relations entre les projets, en considérant leur membres actifs mais aussi la littérature scientifique auquel les projets se réfèrent. Les 24 projets financés ont un nombre assez important d'inter-relation avec 16 chercheurs collaborant au sein de plusieurs projets; et 72 publications scientifiques communes à au moins deux projets. Ces relations permettent d'identifier 4 groupes de projet fortement liés.  

*+ intepretation des groupes*


# Introduction

```{r}
#| label: setup

devtools::load_all() # home made functions
library(igraph) # network analysis
library(visNetwork) # interactive network
library(plotly) # interactive plot

# load membership list
mem <- read.csv(
  here::here("data", "derived-data", "mte_members.csv")
)

# load informations on projects
meta <- readxl::read_xlsx(
  here::here("data", "raw-data", "mte", "Projets_FRB-MTECT-OFB.xlsx")
)
# check keywords: not interesting single used keywords
# table(table(unlist(strsplit(meta$Keywords, ","))))
# 2 indicateurs et 2 pratiques agricoles; tout le reste n'est utilisé qu'une fois...

# create a last+first name column
mem$name <- paste(mem$lastname, mem$firstname)

# number of members per type of group
n_mem <- data.frame(table(mem$group))
n_mem$Type <- meta$Type[match(n_mem$Var1, meta$Acronyme)]
# tapply(n_mem$Freq, n_mem$Type, summary)
n_typ <- table(n_mem$Type)
```

Le [programme FRB-MTE-OFB](https://www.fondationbiodiversite.fr/la-frb-en-action/programmes-et-projets/impacts-sur-la-biodiversite-terrestre-dans-lanthropocene/) a financé ```r sum(n_typ)``` projets de recherche pour travailler sur la caractérisation de l’impact des pressions induites par les activités humaines sur la biodiversité terrestre. Ces projets ont trois formats différent: ```r n_typ["SYNTHESE"]``` projets de *synthèse*, ```r n_typ["SYNERGIE"]``` projets *synergie*, et ```r n_typ["REVUE SYSTEMATIQUE"]``` projets de *revues systématiques*.    

Pour mieux comprendre les champs de recherche des projets sélectionnés, il est possible d'utiliser les relations entre projets mesurés par l'intermédiaire du nombre de chercheur en commun (#réseau-de-collaborations) ou du nombre de références en commun (#réseau-de-citations). 


# Réseau de collaborations

```{r}
# list all group per name
infoV <- tapply(mem$group, mem$name, paste, collapse = "<br>")
nproj <- table(table(mem$name))
```


Le réseau de collaborations est construit à partir de la liste des membres des projets. Au total, ```r length(unique(mem$name))``` chercheurs sont engagés dans les activités du programme. La majorité des scientifiques participe a un seul projet (N=```r nproj["1"]```), mais ```r nproj["2"]``` scientifiques sont investis dans deux projets; et ```r nproj["3"]``` scientifiques collaborent à  trois projets du programme. Quand les projets partagent un ou plusieurs chercheurs, alors leurs thématiques doit être assez proche. Plus d'explorations sur les réseaux de collaboration [ici](https://frbcesab.github.io/biblioscape/analysis/M4_explore_mte_members.html).

```{r}
#| label: fig-bicolab
#| fig-cap: "Réseau simplifié avec les projets (en orange) et les membres (en bleu) qui ont participé à plusieurs projets. Le type de projet est représenté par la forme du nœud: triangle pour les revues systématiques, losange pour les synergies et hexagone pour les synthèses."
#| 
netMEM <- graph_from_data_frame(
  mem[, c("name", "group")]
)
V(netMEM)$type <- V(netMEM)$name %in% meta$Acronyme


V(netMEM)$color <- ifelse(V(netMEM)$type, "orange", "lightblue")

V(netMEM)$shapecat <- ifelse(
  !V(netMEM)$type,
  "MEMBER",
  meta$Type[match(V(netMEM)$name, meta$Acronyme)]
)
shape_conv <- c(
  "MEMBER" = "dot",
  "REVUE SYSTEMATIQUE" = "triangle",
  "SYNERGIE" = "diamond",
  "SYNTHESE" = "hexagon"
)

V(netMEM)$shape <- shape_conv[V(netMEM)$shapecat]
# V(netMEM)$size <- ifelse(V(netMEM)$type, 3, 1)

extra <- ifelse(
  V(netMEM)$type,
  paste(
    meta$Type[match(V(netMEM)$name, meta$Acronyme)],
    meta$Year[match(V(netMEM)$name, meta$Acronyme)],
    sep = "<br>"
  ),
  infoV[match(V(netMEM)$name, names(infoV))]
)
V(netMEM)$title <- paste(
  V(netMEM)$name,
  extra,
  sep = "<br>"
)

# V(netMEM)$size <- 1
modMEM <- cluster_walktrap(netMEM)

showMEM <- delete_vertices(netMEM, degree(netMEM) == 1)
# plot(netMEM, layout = layout_as_bipartite(netMEM))
visNetwork::visIgraph(
  showMEM,
  randomSeed = 25,
  layout = "layout_with_fr", #layout_with_kk, layout_nicely
  smooth = TRUE
) |>
  visOptions(
    highlightNearest = TRUE
  )
```

<!--
montrer la chronologie? Pas très intéressant pour 3 années
-->

# Réseau de citations

```{r}
# load reference list
ref <- read.csv(
  here::here("data", "derived-data", "mte_references_completed.csv")
)
ref$Project <- firstup(ref$Project)
# remove references with no DOI
ref <- ref[!is.na(ref$DOI), ]

ref$Relation <- factor(
  ref$Relation,
  levels = c("Proposal", "Top5", "Output"),
  ordered = TRUE
)
ref <- ref[order(ref$Project, ref$Relation, ref$DOI, decreasing = TRUE), ]
# remove duplicates # sum(duplicated(ref))
ref <- ref[!duplicated(ref[, c("Project", "DOI")]), ]

ndoi <- table(table(ref$DOI))

# complete the references with author names
load(
  here::here("data", "derived-data", "mte_references_oa_shinycomplete.RData")
)
# M <- readRDS(here::here("data", "derived-data", "mte_bibliometrix.rds"))
# table(ref$DOI %in% M$DI)
# add short article name
ref$Short <- M$SR[match(ref$DOI, M$DI)]
ref$FAut <- M$AU_CORR[match(ref$DOI, M$DI)]
Last1 <- sapply(strsplit(ref$FAut, " "), function(x) x[[length(x)]])
ref$shortname <- paste(firstup(Last1), ref$Year, sep = "_")

# add short journal name
# library(abbrevr)
# conv <- data.frame(
#   "ori" = sort(unique(M$SO))
# )
# conv$abb <- sapply(firstup(conv$ori), abbrevr::AbbrevTitle, USE.NAMES = FALSE)
# write.csv(
#   conv,
#   here::here("data", "derived-data", "conv_journalM.csv"),
#   row.names = FALSE
# )
conv <- read.csv(here::here("data", "derived-data", "conv_journalM.csv"))
# conv <- conv[!duplicated(conv), ]
mconv <- match(tolower(M$SO), tolower(conv$ori))

ref$SO <- M$SO[match(ref$DOI, M$DI)]
ref$shortjournal <- conv$abb[match(ref$SO, conv$ori)]

ref$shorttitle <- substr(firstup(ref$Title), 1, 30)
ref$breaktitle <- breaks_string(firstup(ref$Title))
ref$linkDOI <- paste0(
  "<a href=\'",
  paste0("https://www.doi.org/", ref$DOI),
  "\'>",
  ref$DOI,
  "</a>"
)
# table(ref$Year, ref$Project)
# table(ref$Project, ref$Relation)

# between 11 and 116 references per project
# summary(as.numeric(table(ref$Project)))
n_ref <- data.frame(table(ref$Project))
n_ref$Type <- meta$Type[match(n_ref$Var1, meta$Acronyme)]
# tapply(n_ref$Freq, n_ref$Type, summary)

infoR <- tapply(ref$Project, ref$DOI, paste, collapse = "<br>")
uref <- data.frame(
  "DOI" = names(infoR),
  "projects" = as.character(infoR)
)
keepC <- c(
  "shortname",
  "shortjournal",
  "shorttitle",
  "breaktitle",
  "linkDOI",
  "FAut"
)
uref[, keepC] <- ref[match(uref$DOI, ref$DOI), keepC]
# remove duplicates
dup <- duplicated(uref$shortname) & !is.na(uref$FAut)
uref$shortname[dup] <- paste(uref$shortname[dup], 2, sep = "_")
dup <- duplicated(uref$shortname) & !is.na(uref$FAut)
uref$shortname[dup] <- gsub("_2$", "_3", uref$shortname[dup])
dup <- duplicated(uref$shortname) & !is.na(uref$FAut)
uref$shortname[dup] <- gsub("_3$", "_4", uref$shortname[dup])
#table(dup)
```


Pour mesurer la similarité des sujets scientifiques, il est aussi possible d'utiliser les citations utilisés par les chercheurs lors de l'appel à projet. Si les projets utilisent les mêmes références, alors ils sont certainement liés par une même méthode ou un même sujet d'étude. 

Chaque projet a cité entre ```r min(n_ref$Freq)``` et ```r max(n_ref$Freq)``` références dans la description de leur projet (*proposal*). Le format des *proposal* dépend du type de projet, avec une description plus complète pour les projets de *Synthese* comparée au projets *Synergie* ou au *Revues systématiques*.  

Au total, les ```r nrow(n_ref)``` projets se sont construit sur ```r nrow(ref)``` références. La grande majorité de ces références n'est citée que par un projet (N=```r ndoi["1"]```), mais ```r sum(ndoi[-1])``` publications sont cités par au moins deux projets. Quand les projets partagent une ou plusieurs références, alors leur thématiques doit être assez proche. Plus d'exploration sur les réseaux de collaboration [ici](https://frbcesab.github.io/biblioscape/analysis/M5_explore_mte_citations.html)

```{r}
#| label: fig-birefs
#| fig-cap: "Réseau simplifié avec les projets (en orange) et les références (en bleu) qui ont été cités par plusieurs projets. Le type de projet est représenté par la forme du nœud: triangle pour les revues, losange pour les synergies et hexagone pour les synthèse."
#|

netREF <- graph_from_data_frame(
  ref[, c("DOI", "Project")]
)

V(netREF)$type <- V(netREF)$name %in% ref$Project

V(netREF)$color <- ifelse(V(netREF)$type, "orange", "lightblue")
# V(netREF)$shape <- ifelse(V(netREF)$type, "square", "dot")
V(netREF)$shapecat <- ifelse(
  !V(netREF)$type,
  "REFERENCE",
  meta$Type[match(V(netREF)$name, meta$Acronyme)]
)
shape_conv <- c(
  "REFERENCE" = "dot",
  "REVUE SYSTEMATIQUE" = "triangle",
  "SYNERGIE" = "diamond",
  "SYNTHESE" = "hexagon"
)
V(netREF)$shape <- shape_conv[V(netREF)$shapecat]


V(netREF)$label <- ifelse(V(netREF)$type, V(netREF)$name, "")

mu <- match(V(netREF)$name, uref$DOI)
V(netREF)$name <- ifelse(V(netREF)$type, V(netREF)$name, uref$shortname[mu])
# V(netREF)$size <- degree(netREF)
extra <- ifelse(
  V(netREF)$type,
  paste(
    meta$Type[match(V(netREF)$name, meta$Acronyme)],
    meta$Year[match(V(netREF)$name, meta$Acronyme)],
    sep = "<br>"
  ),
  paste(
    uref$shortjournal[mu],
    uref$shorttitle[mu],
    uref$linkDOI[mu],
    uref$projects[mu],
    sep = "<br>"
  )
)

V(netREF)$title <- paste(
  V(netREF)$name,
  extra,
  sep = "<br>"
)

showREF <- delete_vertices(netREF, degree(netREF) == 1)

# plot(netREF, layout = layout_as_bipartite(netREF))
visNetwork::visIgraph(
  showREF,
  randomSeed = 25,
  layout = "layout_with_fr",
  idToLabel = FALSE,
  smooth = TRUE
) |>
  # visLegend(
  #   addNodes = list(
  #     list(
  #       label = "Project",
  #       shape = "square",
  #       color = "red"
  #     ),
  #     list(
  #       label = "Reference",
  #       shape = "dot",
  #       color = "blue"
  #     )
  #   ),
  #   useGroups = FALSE
  # ) |>
  visOptions(
    highlightNearest = TRUE,
  )
```


# Proximité des projets

La proximité des projets peut être estimer en additionnant le nombre de chercheurs partagés, et le nombre de références co-cités. On obtient ainsi un réseau de proximité des projets, ce qui facilite l'identification de groupe de projet avec des thèmes communs. Le découpage en groupe est un algorithme d'optimisation qui maximize le nombre de lien intra-groupe et minimise le nombre de liens inter-groupe. 

```{r}
splitMEM <- bipartite_projection(netMEM)
prMEM <- as_adjacency_matrix(splitMEM$proj2, attr = "weight")
prMEM <- prMEM[order(dimnames(prMEM)[[1]]), order(dimnames(prMEM)[[1]])]

splitREF <- bipartite_projection(netREF)
prREF <- as_adjacency_matrix(splitREF$proj2, attr = "weight")
prREF <- prREF[order(dimnames(prREF)[[1]]), order(dimnames(prREF)[[1]])]

# highly correlated :)
# cor.test(as.vector(prREF), as.vector(prMEM))

# max(MEM) = 3, max(REF) = 9 : two solution to balance
pr1 <- round(prMEM + sqrt(prREF), 1)
net1 <- graph_from_adjacency_matrix(pr1, weighted = TRUE, mode = "undirected")
isolated <- components(net1)$membership != 1
mod1 <- cluster_optimal(net1) |> membership() # same as cluster_walktrap
mod1[!isolated] <- as.numeric(as.factor(mod1[!isolated]))
mod1[isolated] <- max(mod1[!isolated]) + 1

# if different weight, different modules
pr2 <- prMEM * 3 + prREF
net2 <- graph_from_adjacency_matrix(pr2, weighted = TRUE, mode = "undirected")
mod2 <- cluster_optimal(net2) |> membership()
mod2[!isolated] <- as.numeric(as.factor(mod2[!isolated]))
mod2[isolated] <- max(mod2[!isolated]) + 1
```

```{r}
V(net1)$type <- as.factor(meta$Type[match(V(net1)$name, meta$Acronyme)])
V(net1)$year <- meta$Year[match(V(net1)$name, meta$Acronyme)]
V(net1)$group <- ifelse(mod1 == max(mod1), "isolated", mod1)
pal <- c(RColorBrewer::brewer.pal(max(mod1) - 1, "Set2"), "#b5b5b5")
V(net1)$color <- pal[mod1]
E(net1)$width <- E(net1)$weight
V(net1)$title <- paste(
  V(net1)$name,
  V(net1)$type,
  V(net1)$year,
  sep = "<br>"
)

visNetwork::visIgraph(
  net1,
  randomSeed = 54,
  layout = "layout_with_fr",
  weights = E(net2)$weight
) |>
  visOptions(
    highlightNearest = TRUE,
    selectedBy = list(variable = "group", multiple = T)
  ) |>
  visPhysics(stabilization = FALSE)
```


```{r}
# if different weights : 5 groups

# V(net2)$type <- as.factor(meta$Type[match(V(net2)$name, meta$Acronyme)])
# V(net2)$year <- meta$Year[match(V(net2)$name, meta$Acronyme)]
# V(net2)$group <- ifelse(mod2 == max(mod2), "isolated", mod2)
# pal <- c(RColorBrewer::brewer.pal(max(mod2) - 1, "Set2"), "#b5b5b5")
# V(net2)$color <- pal[mod2]
# E(net2)$width <- E(net2)$weight
# V(net2)$title <- paste(
#   V(net2)$name,
#   V(net2)$type,
#   V(net2)$year,
#   sep = "<br>"
# )

# visNetwork::visIgraph(
#   net2,
#   randomSeed = 54,
#   layout = "layout_with_fr",
#   weights = E(net2)$weight
# ) |>
#   visOptions(
#     highlightNearest = TRUE,
#     selectedBy = list(variable = "group", multiple = T)
#   ) |>
#   visPhysics(stabilization = FALSE)
```


```{r}
# select keywords et faire wordplot
# M$id_oa

# M$ID <- tolower(M$ID)
# keysplit2 <- sapply(M$ID, strsplit, "; ")
# ukey2 <- sort(unique(unlist(keysplit2)))
# refkey2 <- sapply(keysplit2, function(x) {
#   as.numeric(ukey2 %in% x)
# })
# M$KW_Merged
```





# Conclusion

Mieux comprendre les relations entre les projets = mieux comprendre le context des recherches et de leur résultats.