---
title: "Analyse réseau des projets FRB-MTE-OFB"
author: Romain Frelat
date: today
format: 
  html:
    toc: true
execute:
  echo: false
  warning: false
---

## Résumé

Le [programme FRB-MTE-OFB](https://www.fondationbiodiversite.fr/la-frb-en-action/programmes-et-projets/impacts-sur-la-biodiversite-terrestre-dans-lanthropocene/) a financé 24 projets de recherche pour travailler sur la caractérisation de l’impact des pressions induites par les activités humaines sur la biodiversité terrestre. Ces projets couvrent des thématiques et des approches variées. Les analyses de réseaux permettent d'appréhender la diversité des projets financés et de mettre en évidence les relations entre les projets, en considérant à la fois leurs membres actifs et la littérature scientifique sur laquelle ils s'appuient. Les 24 projets financés présentent de nombreuses interrelations, avec 16 chercheurs impliqués dans plusieurs projets et 72 publications scientifiques citées par au moins deux projets. Ces relations permettent d'identifier quatre groupes de projets selon leur approche: écologie des communautés, agronomie, paysages et socio-écosystèmes, et revue systématiques. La caractérisation des relations entre les projets permet de mieux comprendre le contexte des recherches menées et contribuera à une meilleure valorisation de leurs résultats.  


## Introduction

```{r}
#| label: setup

devtools::load_all() # home made functions
library(igraph) # network analysis
library(visNetwork) # interactive network
library(plotly) # interactive plot

# load membership list
mem <- read.csv(
  here::here("data", "derived-data", "mte_members.csv")
)

# load informations on projects
meta <- readxl::read_xlsx(
  here::here("data", "raw-data", "mte", "Projets_FRB-MTECT-OFB.xlsx")
)
# check keywords: not interesting single used keywords
# table(table(unlist(strsplit(meta$Keywords, ","))))
# 2 indicateurs et 2 pratiques agricoles; tout le reste n'est utilisé qu'une fois...

# create a last+first name column
mem$name <- paste(mem$lastname, mem$firstname)

# number of members per type of group
n_mem <- data.frame(table(mem$group))
n_mem$Type <- meta$Type[match(n_mem$Var1, meta$Acronyme)]
# tapply(n_mem$Freq, n_mem$Type, summary)
n_typ <- table(n_mem$Type)
```

Les ```r sum(n_typ)``` projets de recherche financés suivent trois formats différents: ```r n_typ["SYNTHESE"]``` projets de *synthèse*, ```r n_typ["SYNERGIE"]``` projets *synergie*, et ```r n_typ["REVUE SYSTEMATIQUE"]``` projets de *revues systématiques*. Pour mieux comprendre les champs de recherche des projets sélectionnés, il est possible d'utiliser les relations entre projets mesurés par l'intermédiaire du [nombre de chercheur en commun](#réseau-de-collaborations) ou du [nombre de références en commun](#réseau-de-citations). 

## Réseau de collaborations

```{r}
# list all group per name
infoV <- tapply(mem$group, mem$name, paste, collapse = "<br>")
nproj <- table(table(mem$name))
```


Le réseau de collaborations a été construit à partir de la liste des membres des projets. Au total, ```r length(unique(mem$name))``` chercheurs sont engagés dans les activités du programme. La majorité des chercheurs participe à un seul projet (N=```r nproj["1"]```), mais ```r nproj["2"]``` chercheurs sont investis dans deux projets; et ```r nproj["3"]``` chercheurs collaborent à trois projets du programme. Quand les projets partagent un ou plusieurs chercheurs, alors leurs thématiques doivent être assez proches. En reliant chercheurs et projets de recherche, on obtient le réseau de collaborations (@fig-bicolab). Plus d'explorations sur les réseaux de collaboration [ici](https://frbcesab.github.io/biblioscape/analysis/M4_explore_mte_members.html).

```{r}
#| label: fig-bicolab
#| fig-cap: "Réseau simplifié avec les projets (en orange) et les chercheurs (en bleu) qui ont participé à plusieurs projets. Le type de projet est représenté par la forme du nœud: triangle pour les revues systématiques, losange pour les synergies et hexagone pour les synthèses."
#| 
netMEM <- graph_from_data_frame(
  mem[, c("name", "group")]
)
V(netMEM)$type <- V(netMEM)$name %in% meta$Acronyme


V(netMEM)$color <- ifelse(V(netMEM)$type, "orange", "lightblue")

V(netMEM)$shapecat <- ifelse(
  !V(netMEM)$type,
  "MEMBER",
  meta$Type[match(V(netMEM)$name, meta$Acronyme)]
)
shape_conv <- c(
  "MEMBER" = "dot",
  "REVUE SYSTEMATIQUE" = "triangle",
  "SYNERGIE" = "diamond",
  "SYNTHESE" = "hexagon"
)

V(netMEM)$shape <- shape_conv[V(netMEM)$shapecat]
# V(netMEM)$size <- ifelse(V(netMEM)$type, 3, 1)

extra <- ifelse(
  V(netMEM)$type,
  paste(
    meta$Type[match(V(netMEM)$name, meta$Acronyme)],
    meta$Year[match(V(netMEM)$name, meta$Acronyme)],
    sep = "<br>"
  ),
  infoV[match(V(netMEM)$name, names(infoV))]
)
V(netMEM)$title <- paste(
  V(netMEM)$name,
  extra,
  sep = "<br>"
)

# V(netMEM)$size <- 1
modMEM <- cluster_walktrap(netMEM)

showMEM <- delete_vertices(netMEM, degree(netMEM) == 1)
# plot(netMEM, layout = layout_as_bipartite(netMEM))
visNetwork::visIgraph(
  showMEM,
  randomSeed = 25,
  layout = "layout_with_fr", #layout_with_kk, layout_nicely
  smooth = TRUE
) |>
  visOptions(
    highlightNearest = TRUE
  )
```

<!--
montrer la chronologie? Pas très intéressant pour 3 années
-->

## Réseau de citations

```{r}
# load reference list
ref <- read.csv(
  here::here("data", "derived-data", "mte_references_completed.csv")
)
ref$Project <- firstup(ref$Project)
# remove references with no DOI
ref <- ref[!is.na(ref$DOI), ]

ref$Relation <- factor(
  ref$Relation,
  levels = c("Proposal", "Top5", "Output"),
  ordered = TRUE
)
ref <- ref[order(ref$Project, ref$Relation, ref$DOI, decreasing = TRUE), ]
# remove duplicates # sum(duplicated(ref))
ref <- ref[!duplicated(ref[, c("Project", "DOI")]), ]

ndoi <- table(table(ref$DOI))

# complete the references with author names
load(
  here::here("data", "derived-data", "mte_references_oa_shinycomplete.RData")
)
# M <- readRDS(here::here("data", "derived-data", "mte_bibliometrix.rds"))
# table(ref$DOI %in% M$DI)
# add short article name
ref$Short <- M$SR[match(ref$DOI, M$DI)]
ref$FAut <- M$AU_CORR[match(ref$DOI, M$DI)]
Last1 <- sapply(strsplit(ref$FAut, " "), function(x) x[[length(x)]])
ref$shortname <- paste(firstup(Last1), ref$Year, sep = "_")

# add short journal name
# library(abbrevr)
# conv <- data.frame(
#   "ori" = sort(unique(M$SO))
# )
# conv$abb <- sapply(firstup(conv$ori), abbrevr::AbbrevTitle, USE.NAMES = FALSE)
# write.csv(
#   conv,
#   here::here("data", "derived-data", "conv_journalM.csv"),
#   row.names = FALSE
# )
conv <- read.csv(here::here("data", "derived-data", "conv_journalM.csv"))
# conv <- conv[!duplicated(conv), ]
mconv <- match(tolower(M$SO), tolower(conv$ori))

ref$SO <- M$SO[match(ref$DOI, M$DI)]
ref$shortjournal <- conv$abb[match(ref$SO, conv$ori)]

ref$shorttitle <- substr(firstup(ref$Title), 1, 30)
ref$breaktitle <- breaks_string(firstup(ref$Title))
ref$linkDOI <- paste0(
  "<a href=\'",
  paste0("https://www.doi.org/", ref$DOI),
  "\'>",
  ref$DOI,
  "</a>"
)
# table(ref$Year, ref$Project)
# table(ref$Project, ref$Relation)

# between 11 and 116 references per project
# summary(as.numeric(table(ref$Project)))
n_ref <- data.frame(table(ref$Project))
n_ref$Type <- meta$Type[match(n_ref$Var1, meta$Acronyme)]
# tapply(n_ref$Freq, n_ref$Type, summary)

infoR <- tapply(ref$Project, ref$DOI, paste, collapse = "<br>")
uref <- data.frame(
  "DOI" = names(infoR),
  "projects" = as.character(infoR)
)
keepC <- c(
  "shortname",
  "shortjournal",
  "shorttitle",
  "breaktitle",
  "linkDOI",
  "FAut"
)
uref[, keepC] <- ref[match(uref$DOI, ref$DOI), keepC]
# remove duplicates
dup <- duplicated(uref$shortname) & !is.na(uref$FAut)
uref$shortname[dup] <- paste(uref$shortname[dup], 2, sep = "_")
dup <- duplicated(uref$shortname) & !is.na(uref$FAut)
uref$shortname[dup] <- gsub("_2$", "_3", uref$shortname[dup])
dup <- duplicated(uref$shortname) & !is.na(uref$FAut)
uref$shortname[dup] <- gsub("_3$", "_4", uref$shortname[dup])
#table(dup)
```


Pour mesurer la similarité des sujets scientifiques, il est aussi possible d'utiliser les citations utilisés par les chercheurs lors de l'appel à projet. Si les projets utilisent les mêmes références, alors ils sont certainement liés par une même méthode ou un même sujet d'étude. En reliant les projets de recherche aux articles cités, on obtient le réseau de citations (@fig-birefs). Plus d'exploration sur les réseaux de citations [ici](https://frbcesab.github.io/biblioscape/analysis/M5_explore_mte_citations.html)

Chaque projet a cité entre ```r min(n_ref$Freq)``` et ```r max(n_ref$Freq)``` références dans la description de leur projet (*proposal*). Le format des *proposal* dépend du type de projet, avec une description plus complète pour les projets de *Synthese* comparée au projets *Synergie* ou au *Revues systématiques*. Au total, les ```r nrow(n_ref)``` projets se sont basés sur ```r nrow(ref)``` références. La grande majorité de ces références ne sont citées que par un projet, mais ```r sum(ndoi[-1])``` références sont citées par au moins deux projets.

```{r}
#| label: fig-birefs
#| fig-cap: "Réseau simplifié avec les projets (en orange) et les références (en bleu) qui ont été cités par plusieurs projets. Le type de projet est représenté par la forme du nœud: triangle pour les revues, losange pour les synergies et hexagone pour les synthèse."
#|

netREF <- graph_from_data_frame(
  ref[, c("DOI", "Project")]
)

V(netREF)$type <- V(netREF)$name %in% ref$Project

V(netREF)$color <- ifelse(V(netREF)$type, "orange", "lightblue")
# V(netREF)$shape <- ifelse(V(netREF)$type, "square", "dot")
V(netREF)$shapecat <- ifelse(
  !V(netREF)$type,
  "REFERENCE",
  meta$Type[match(V(netREF)$name, meta$Acronyme)]
)
shape_conv <- c(
  "REFERENCE" = "dot",
  "REVUE SYSTEMATIQUE" = "triangle",
  "SYNERGIE" = "diamond",
  "SYNTHESE" = "hexagon"
)
V(netREF)$shape <- shape_conv[V(netREF)$shapecat]


V(netREF)$label <- ifelse(V(netREF)$type, V(netREF)$name, "")

mu <- match(V(netREF)$name, uref$DOI)
V(netREF)$name <- ifelse(V(netREF)$type, V(netREF)$name, uref$shortname[mu])
# V(netREF)$size <- degree(netREF)
extra <- ifelse(
  V(netREF)$type,
  paste(
    meta$Type[match(V(netREF)$name, meta$Acronyme)],
    meta$Year[match(V(netREF)$name, meta$Acronyme)],
    sep = "<br>"
  ),
  paste(
    uref$shortjournal[mu],
    uref$shorttitle[mu],
    uref$linkDOI[mu],
    uref$projects[mu],
    sep = "<br>"
  )
)

V(netREF)$title <- paste(
  V(netREF)$name,
  extra,
  sep = "<br>"
)

showREF <- delete_vertices(netREF, degree(netREF) == 1)

# plot(netREF, layout = layout_as_bipartite(netREF))
visNetwork::visIgraph(
  showREF,
  randomSeed = 25,
  layout = "layout_with_fr",
  idToLabel = FALSE,
  smooth = TRUE
) |>
  visOptions(
    highlightNearest = TRUE,
  )
```


## Proximité des projets

La proximité des projets peut être estimée en additionnant le nombre de chercheurs partagés, et le nombre de références co-cités. On obtient ainsi un réseau de proximité des projets, ce qui permet l'identification de groupe de projet avec des thèmes communs (@fig-pronet). Le découpage en groupe est un algorithme d'optimisation qui maximise le nombre de lien intra-groupe et minimise le nombre de liens inter-groupe. En d'autre terme, les projets d'un même groupe ont beaucoup de liens entres-eux, et peu de liens vers des projets d'autres groupes.

```{r}
splitMEM <- bipartite_projection(netMEM)
prMEM <- as_adjacency_matrix(splitMEM$proj2, attr = "weight")
prMEM <- prMEM[order(dimnames(prMEM)[[1]]), order(dimnames(prMEM)[[1]])]

splitREF <- bipartite_projection(netREF)
prREF <- as_adjacency_matrix(splitREF$proj2, attr = "weight")
prREF <- prREF[order(dimnames(prREF)[[1]]), order(dimnames(prREF)[[1]])]

# highly correlated :)
# cor.test(as.vector(prREF), as.vector(prMEM))

# max(MEM) = 3, max(REF) = 9 : two solution to balance
pr1 <- round(prMEM + sqrt(prREF), 1)
net1 <- graph_from_adjacency_matrix(pr1, weighted = TRUE, mode = "undirected")
isolated <- components(net1)$membership != 1
mod1 <- cluster_optimal(net1) |> membership() # same as cluster_walktrap
mod1[!isolated] <- as.numeric(as.factor(mod1[!isolated]))
mod1[isolated] <- max(mod1[!isolated]) + 1

# if different weight, different modules
pr2 <- prMEM * 3 + prREF
net2 <- graph_from_adjacency_matrix(pr2, weighted = TRUE, mode = "undirected")
mod2 <- cluster_optimal(net2) |> membership()
mod2[!isolated] <- as.numeric(as.factor(mod2[!isolated]))
mod2[isolated] <- max(mod2[!isolated]) + 1

# using Jaccard for balanced weights
# Jaccard similarity
# group_mem <- table(mem$group, mem$name)
# jaMEM <- proxy::simil(group_mem, method = "Jaccard", diag = TRUE, upper = TRUE)
# group_ref <- table(ref$Project, ref$DOI)
# jaREF <- proxy::simil(group_ref, method = "Jaccard", diag = TRUE, upper = TRUE)
# pr2 <- (jaMEM + jaREF) * 100
# net2 <- graph_from_adjacency_matrix(
#   as.matrix(pr2),
#   weighted = TRUE,
#   mode = "undirected"
# )
# mod2 <- cluster_optimal(net2) |> membership()
# mod2[!isolated] <- as.numeric(as.factor(mod2[!isolated]))
# mod2[isolated] <- max(mod2[!isolated]) + 1
```

```{r}
#| label: fig-pronet
#| fig-cap: "Réseau de relations entre projets. Les liens représentent le nombre de chercheurs ou de références en commun. Le type de projet est représenté par la forme du nœud: triangle pour les revues, losange pour les synergies et hexagone pour les synthèse. La couleur du nœud représente les groupes de projets."
#|
V(net1)$type <- meta$Type[match(V(net1)$name, meta$Acronyme)]
V(net1)$shape <- shape_conv[V(net1)$type]
V(net1)$year <- meta$Year[match(V(net1)$name, meta$Acronyme)]
V(net1)$group <- ifelse(mod1 == max(mod1), "isolated", mod1)
pal <- c(RColorBrewer::brewer.pal(max(mod1) - 1, "Set2"), "#b5b5b5")
V(net1)$color <- pal[mod1]
E(net1)$width <- E(net1)$weight
V(net1)$title <- paste(
  V(net1)$name,
  V(net1)$type,
  V(net1)$year,
  sep = "<br>"
)

E(net1)$color <- apply(igraph::as_edgelist(net1), 1, function(x) {
  return(ifelse(mod1[x[1]] != mod1[x[2]], "#606060", pal[mod1[x[1]]]))
})

visNetwork::visIgraph(
  net1,
  randomSeed = 25,
  layout = "layout_with_fr",
  weights = E(net1)$weight
) |>
  visOptions(
    highlightNearest = TRUE,
    selectedBy = list(variable = "group", multiple = T)
  ) |>
  visPhysics(stabilization = FALSE)
```


```{r}
# if different weights : 5 groups

# V(net2)$type <- as.factor(meta$Type[match(V(net2)$name, meta$Acronyme)])
# V(net2)$year <- meta$Year[match(V(net2)$name, meta$Acronyme)]
# V(net2)$group <- ifelse(mod2 == max(mod2), "isolated", mod2)
# pal <- c(RColorBrewer::brewer.pal(max(mod2) - 1, "Set2"), "#b5b5b5")
# V(net2)$color <- pal[mod2]
# E(net2)$width <- E(net2)$weight
# V(net2)$title <- paste(
#   V(net2)$name,
#   V(net2)$type,
#   V(net2)$year,
#   sep = "<br>"
# )

# visNetwork::visIgraph(
#   net2,
#   randomSeed = 54,
#   layout = "layout_with_fr",
#   weights = E(net2)$weight
# ) |>
#   visOptions(
#     highlightNearest = TRUE,
#     selectedBy = list(variable = "group", multiple = T)
#   ) |>
#   visPhysics(stabilization = FALSE)
```


```{r}
#| label: fig-wdmod
#| fig-cap: "Nuages de mots-clé par groupe de projet."
#| fig.width: 8
#| fig.height: 8
# select keywords et faire wordplot
ref$keywords <- M$ID[match(ref$DOI, M$DI)]
ref$module <- mod1[match(ref$Project, names(mod1))]
keysplit <- sapply(ref$keywords, strsplit, "; ")
ukey <- sort(unique(unlist(keysplit))) # 1185 unique keywords
refkey <- sapply(keysplit, function(x) {
  as.numeric(ukey %in% x)
}) # 1151 keywords, 1123 publications
dimnames(refkey)[[1]] <- tolower(ukey)
# remove unfrequent keywords
refkey <- refkey[rowSums(refkey) >= 10, ]
# standardize the number of keywords per publication
stkey <- t(t(refkey) / colSums(refkey))
stkey[is.na(stkey)] <- 0

keymod <- rowsum(t(stkey), ref$module)
dimnames(keymod)[[2]] <- dimnames(refkey)[[1]]

# calculate percentages
keyr <- t(t(keymod) / colSums(keymod) * 100)

# abbreviate keywords for plotting
# longkey <- nchar(colnames(keyr)) > 15
# abbkey <- sapply(colnames(keyr)[longkey], abbrevr::AbbrevTitle)
# abbkey <- gsub("species", "sp.", abbkey)
# colnames(keyr)[longkey] <- abbkey

par(mfrow = c(2, 2), mar = c(0, 0, 0, 0), xpd = NA, oma = c(4, 1, 4, 1))
for (i in 1:4) {
  wi <- sort(keyr[i, ], decreasing = TRUE)[1:20]
  wi <- keyr[i, keyr[i, ] > 1 / nrow(keyr) * 100]

  neti <- delete_vertices(net1, mod1 != i)
  ceni <- page_rank(neti)$vector
  grplab <- paste(names(ceni)[order(ceni, decreasing = TRUE)], collapse = ", ")
  labi <- paste0("Groupe ", i, ": ", grplab) |> breaks_string(each = 40)
  labi <- gsub("<br>", "\n", labi)
  wordcloud::wordcloud(
    names(wi),
    wi,
    max.words = 20,
    scale = c(2, .2),
    random.order = FALSE,
    colors = RColorBrewer::brewer.pal(8, "Dark2"),
    rot.per = 0,
  )
  mtext(labi, side = ifelse(i < 3, 3, 1), line = ifelse(i < 3, 1, 2))
  rect(par()$usr[1], par()$usr[3], par()$usr[2], par()$usr[4])
}
```


```{r}
#| label: fig-wdiso
#| fig-cap: "Nuages de mots-clé par projet isolé."
#| fig.width: 8
#| fig.height: 8
keypro <- rowsum(t(stkey), ref$Project)
dimnames(keypro)[[2]] <- dimnames(refkey)[[1]]

# calculate percentages
keyr <- t(t(keypro) / colSums(keypro) * 100)


par(mfrow = c(2, 2), mar = c(0, 0, 0, 0), xpd = NA, oma = c(4, 1, 4, 1))
for (i in which(row.names(keyr) %in% names(mod1)[mod1 == 5])) {
  wi <- keyr[i, keyr[i, ] > 1 / nrow(keyr) * 100]
  labi <- paste0("Disconnected - ", names(mod1)[i])
  wordcloud::wordcloud(
    names(wi),
    wi,
    max.words = 20,
    scale = c(2, .2),
    random.order = FALSE,
    colors = RColorBrewer::brewer.pal(8, "Dark2"),
    rot.per = 0,
  )
  mtext(labi, side = ifelse(i < 8, 3, 1), line = ifelse(i < 8, 1, 2))
  rect(par()$usr[1], par()$usr[3], par()$usr[2], par()$usr[4])
}
```


L'analyse de réseau a mis en avant 4 groupes principaux de projets. Les mots clés distinctifs de chaque groupe mettent en avant leur thématique (@fig-wdmod).  

- Les projets du premier groupe (Beyonds, Elan, Spatman, Interface et Acoucène) utilisent des approches paysagères (géography, landscape) et socio-économiques (economics, sustainability, urbanization, business).   
- Les projets du second groupe (Funbiodiv, Fellow, Motiver, Landbio, Indicators, Comepi) sont axés sur les écosystèmes agricoles et la mesure de l'impact des changements de pratiques agricoles sur la biodiversité.   
- Les projets du troisième groupe (Solaire-pb, Desybel, Ebenn) sont des revues systématiques pour quantifier les impacts des activités humaines sur les espèces sauvages.
- Enfin, les projets du quatrième groupe (Impacts, Landworm, Pppirec, Dragon, Tres-pratic, Funindic) modélisent la distribution des communautés biologiques (odonata pour Dragon, earthworm pour Landworm) en prenant en compte les interactions entre espèces (pollinator, trophic level), leurs traits, et en utilisant des données de sciences participatives.

Quatre projets apparaissent non connectés au reste du réseau. Ceci ne traduit pas un manque de pertinence scientifique mais peut s'expliquer de part leur nature (les projets synergies sont plus petits et citent moins de référencess) et par leur spécialisation sur des questions ou des systèmes d'étude très spécifiques. Parmi les projets déconnectés (@fig-wdiso):

- Carapat est spécialisé sur l'étude du pâturage (adaptatif multipaddock), c'est pourquoi il est thématiquement lié aux projets agronomes (groupe 2). 
- Le projet Discar a une approche mécanistique et théorique de l'écologie et de la dynamique des populations. Il serait naturellement plus lié aux projets d'écologie (groupe 4), même si les fondements théoriques et les méthodes utilisées sont différents (d'où l'absence de connexions avec les autres projets). 
- Le projet Fragshits porte sur la migrations des espèces forestières en montagnes ce qui est un cas d'écologie appliquée très spécifique; il peut être lié avec les projets d'écologie et de modélisation des populations (groupe 4), même si certains aspects sont liés aux approches paysagères et socio-économiques (groupe 1). 
- Enfin le projet Rodexpo étudie l'exposition et la résistance aux rodenticides. Sa spécificité en réponse à une question précise semble le lier aux projets de méta-analyses (groupe 3) sans en utiliser les méthodes.


## Conclusion

Quantifier l’impact des pressions induites par les activités humaines sur la biodiversité terrestre mobilise plusieurs communautés scientifiques. L'analyse de réseau des affinités entre les 24 projets financés par le programme FRB-MTE-OFB montre que le programme finance quatre communautés scientifiques complémentaires: écologie des communautés (N=6+2); agro-écosystèmes (N=6+1); paysage socio-économique (N=5); et revues systématiques (N=3+1). Les liens observés entre projets suggèrent que les approches agronomiques, écologiques et socio-écologiques ne constituent pas des silos indépendants, mais forment un ensemble connecté par des chercheurs et des références scientifiques partagés. Une meilleure compréhension des enjeux traités par les projets financés permet de mieux contextualiser leurs résultats dans le cadre du programme.
